最高法院民事判決　　　　　　　　　　　　　　　　九十三年度台上字第一七七號
　　上　訴　人　甲　○
　　　　　　　　子○○
　　　　　　　　壬○○
　　　　　　　　癸○○
　　　　　　　　庚○○
　　　　　　　　辛○○
　　共　　　同
　　訴訟代理人　蘇顯騰律師
　　被 上訴 人　丙○○
　　　　　　　　戊○○
　　　　　　　　乙○○
　　　　　　　　丁○○
　　　　　　　　己○○
　　　　　　　　（右五人即祭祀公業沈財之管理人）
　　共　　　同
　　訴訟代理人　朱清雄律師
右當事人間請求拆屋還地事件，上訴人對於中華民國九十一年五月十日台灣高等法院
台中分院第二審判決（九十一年度上字第八九號），提起上訴，本院判決如左：
    主  文
原判決廢棄，發回台灣高等法院台中分院。
    理  由
本件被上訴人主張：坐落彰化縣員林鎮○○段五二五、五二六地號土地兩筆為祭祀公
業沈財所有，伊等五人均為該公業之管理人，上訴人子○○在系爭五二五地號土地上
搭建如第一審判決附圖（下稱附圖）編號６、面積０．０二二二八六公頃及系爭五二
六地號土地上如附圖編號７、面積０．０００四九一公頃之平房建物；訴外人黃樹皮
在系爭五二五地號土地上搭建如附圖編號５、面積０．００七六五０公頃之平房建物
，黃樹皮死亡，由上訴人壬○○、庚○○、辛○○三人共同繼承；上訴人甲○在系爭
五二五地號土地上搭建如附圖編號４、面積０．００七四二一公頃之二樓磚造房屋；
上訴人癸○○在系爭五二五地號土地上搭建如附圖編號１、面積０．００八二二０公
頃與編號３、面積０．００八九二公頃之二樓磚造房屋，及占用系爭五二五地號土地
如附圖編號２、面積０．００六六二三公頃種植竹樹及興建圍牆，均無正當權源，侵
奪公業所有土地等情，爰依民法第七百六十七條規定，求為命上訴人分別拆除或砍除
系爭地上建物、圍牆、竹樹，將占有土地交還與伊之判決。
上訴人則以：伊早年自公業派下沈周安等購得系爭土地建造房屋居住，為其他各房派
下所知情，且一致同意伊等使用。又系爭公業土地已按房份由派下分管，伊亦得受讓
沈周安占有系爭土地之權利。況伊按年給付地價稅，可認為與公業就系爭土地有租賃
關係存在，於租賃關係終止前，伊使用系爭土地非無權占有等語，資為抗辯。
原審維持第一審所為上訴人敗訴之判決，駁回其上訴，無非以：系爭土地為祭祀公業
沈財所有，上訴人分別占有如第一審判決附圖所示之土地，搭建房屋、圍牆等情，為
上訴人所不爭執，且有土地登記簿謄本、並經法院會同地政機關現場勘測製有勘驗筆
錄及土地複丈成果圖附卷可稽，堪信為真實。查祭祀公業係以祭祀祖先為目的而設立
，其財產為派下之公同共有，派下員不得單獨處分其房份潛在之權利。公同共有物之
處分及其他權利之行使，應得公同共有人全體之同意，民法第八百二十八條第二項定
有明文。上訴人分別占有之系爭土地，雖係自公業之派下員沈周安購買取得，惟依前
揭說明，上訴人占有系爭土地之物權行為應屬無效，不得執以對抗公業，而地價稅繳
款書等僅能證明沈周安應分擔繳納之地價稅由上訴人繳納而已，尚不足以證明該公業
全體派下員同意出售系爭土地予上訴人，或同意上訴人使用系爭土地，亦不能認為公
業與上訴人間已有租賃之合意，從而被上訴人依民法第七百六十七條規定，請求上訴
人分別將系爭土地上建物、圍牆拆除，竹樹砍除，返還占有之土地予被上訴人，自無
不合，應予准許等詞，為其判斷之基礎。
惟查上訴人抗辯，伊占有之系爭土地係祭祀公業沈財交與派下沈周安分管之土地，沈
周安既有權占有其分管之系爭土地，則伊自得受讓其占有之權利，伊占有系爭土地即
非無權占有等詞（原審卷第一０六頁），核係上訴人重要之防禦方法。且證人沈足用
、沈周安分別證述大家有默契由各房占有使用，上訴人之權利讓渡自沈周安這一房，
沈周安有權占用系爭土地等語（原審卷第八五｜八六頁）。實情究竟如何，原審未予
調查審認，並說明上訴人前開抗辯不足採取之意見，遽為上訴人不利之判決，尚嫌速
斷。上訴論旨，執以指摘原判決不當，求予廢棄，非無理由。
據上論結，本件上訴為有理由。依民事訴訟法第四百七十七條第一項、第四百七十八
條第二項，判決如主文。
中　　　華　　　民　　　國　　九十三　　年　　　二　　　月　　　五　　　日
                              最高法院民事第四庭
                                  審判長法官  蕭　亨　國
                                        法官  許　朝　雄
                                        法官  謝　正　勝
                                        法官  陳　淑　敏
                                        法官  黃　義　豐
      右正本證明與原本無異
                                              書  記  官
中　　　華　　　民　　　國　　九十三　　年　　　二　　　月　　二十七　　日
                                                                        Ｂ
